臺灣高等法院民事判決　　　　　　　　96年度勞上易字第75號
上　訴　人　甲○○
訴訟代理人　林永頌律師
　　　　　　黃韋齊律師
　　　　　　張譽尹律師
複　代理人　張兆恬律師
被　上訴人　交通部基隆港務局
法定代理人　乙○○
訴訟代理人　文鍾奇律師
上列當事人間給付退休金事件，上訴人對於中華民國96年5月18
日臺灣基隆地方法院95年度勞訴字第4號第一審判決提起上訴，
本院於96年11月13日言詞辯論終結，判決如下：
    主  文
上訴駁回。
第二審訴訟費用由上訴人負擔。
    事實及理由
一、本件上訴人起訴主張：上訴人係民國29年3月12日出生，79
    年7月12日起至被上訴人機關任職，擔任臨編專員一職，並
    奉調派至蘇澳分局工作，於94年3月12日屆滿65歲，被上訴
    人機關以上訴人屆滿65歲為由，強制上訴人自94年4月1日起
    屆齡退休，合計在被上訴人機關任職14年8個月又20天。依
    相關函釋，以各種人事法令進用相當委任職以上人員，即屬
    「公務員兼具勞工身分者」，不以依公務人員任用法任用之
    「公務人員」為限。又行政院人事行政局94年2月24日局地
    字第0940060959號函略稱行政院74年11月15日 (74)台人政
    壹字第36664號函有關「公務員兼具勞工身分」之人事法令
    係採列舉規定，而認為上訴人未具「公務人員任用資格」，
    並非「公務員兼具勞工身分」，見解有誤。另人事行政局於
    94年6月1日以局地字第0940011295號函覆交通部表示，依台
    灣省各級機關無法辦理送審人員退休辦法第3條，上訴人退
    休金之給與應比照公務人員退休法標準發給，無涉其所具身
    分為何，無法依勞動基準法辦理，見解亦有錯誤。上訴人係
    依「台灣省績優鄉鎮長分派辦法」進用相當於薦任第七職等
    之人員，即屬勞動基準法第84條之「公務員兼具勞工身分者
    」，自可選擇依勞動基準法退休。況人事行政局96年10月4
    日局地字第0960053220號函已修正該局96年3月3日局地字第
    0960050518號函之見解，認行政院74年11月15日 (74)台人
    政壹字第36664號函釋內容第2點有關「依其他人事法令進用
    管理相當委任職以上人員」之規定，係列舉事項之末所加之
    概括規定。再者，上訴人既係受僱於被上訴人之勞工，則依
    行政院勞工委員會96年8月27日勞動1字第0960023310號函意
    旨，包括退休金在內之各項勞工條件，即使上訴人不具公務
    員身分，亦得依勞動基準法規定辦理退休。則依勞動基準法
    第54條第1項及第55條第1項規定，上訴人可領得之退休金基
    數為30個基數，依同法第55條第2項規定，上訴人退休時一
    個月之平均工資為8萬9,340元，依勞動基準法被上訴人應領
    取之退休金為268萬200元。然被上訴人機關竟稱上訴人不得
    選擇依勞動基準法退休，而只得依公務人員退休法辦理退休
    ，僅給付上訴人155萬8,655元，總計短少112萬1,545元，經
    上訴人向被上訴人機關請求短少部分，被上訴人機關拒絕給
    付短少之112萬1,545元。又依勞動基準法施行細則第29條第
    1項規定：「雇主應給付之勞工退休金應自勞工退休之日起
    三十日內給付之。」，上訴人係於94年4月1日退休，被上訴
    人應於30日之確定期限內亦即於94年5月1日前給付退休金，
    被上訴人機關既遲延給付退休金112萬1,545元，上訴人自得
    一併請求短少退休金112萬1,545元自94年5月1日起至清償日
    止按年息百分之五計算之利息等語。爰提起本訴，求為命被
    上訴人應給付上訴人112萬1,545元，及自94年5月1日起至清
    償日止按年息百分之五計算利息之判決。
二、被上訴人則以：上訴人係依前台灣省政府為安置台灣省連任
    兩屆績優卸任鄉鎮縣轄市長訂定之「台灣省連任兩屆 (第九
    、十屆)績優卸任鄉鎮縣轄市長安置要點」，經台灣省政府
    於79年6月21日核派至被上訴人機關蘇澳港分局擔任臨編專
    員。據台灣省政府派令說明，該安置案人員，先以該臨編職
    務安置，俟其取得任用資格時，再予優先納編。查上訴人至
    其屆命令退休年齡時，並未取得公務人員任用資格，無法予
    以納編，仍擔任該臨編職務，屬無法辦理送審人員。是類人
    員因無公務人員之任用資格，並不適用現行公務人員之相關
    法令。其有關權益，另訂有規範及限制；而其退休事項，係
    適用「台灣省各級機關無法辦理送審人員退休辦法」規定辦
    理。依銓敘部84年8月28日八四台中特四字第1168589號書函
    、85年1月31日八五台中特四字第1183189號書函及87年4月1
    日八七台特三字第1603244號函等相關釋示，是類人員，不
    得參加公務人員退撫基金。是以，依台灣省政府績優鄉長分
    派辦法派任之臨編專員，因非上開規定之適用範圍人員，自
    不得納入公務人員退休撫卹基金實施範圍。依銓敘部87年1
    月26日八七台特一字第1562902號函釋，是類人員，依「台
    灣省各級機關無法辦理送審人員退休辦法」辦理退休時，仍
    不得請領公保養老給付。被上訴人陳報交通部轉陳權責機關
    行政院人事行政局於94年2月24日以局地字第0940060959號
    函釋略稱：「林員（即上訴人）係依臺灣省政府臨時訂定之
    應屆績優卸任鄉 (鎮、市)長安置要點，被核派擔任基隆港
    務局蘇澳港分局臨編專員，並未具公務人員任用資格，參酌
    行政院74年11月15日台74人政壹字第36664號函規定，似難
    認定林員屬公務員兼具勞工身分。」，上訴人不服上開函釋
    ，於94年3月25日向交通部提出申復，案經轉奉行政院人事
    行政局於94年6月1日以局地字第0940011295號函示略稱：「
    林員 (即上訴人)安置該臨編職務，係屬無法辦理送審人員
    ，渠等人員之退休事宜，均係依『台灣省各級機關無法辦理
    送審人員退休辦法』規定辦理，其退休金之給與，應依上開
    辦法第3條之規定辦理，尚無涉其所具身分為何。本案仍請
    依上開辦法規定辦理。」各等語。是以前由台灣省政府專案
    安置之臨編人員，屬台灣省政府所屬機關無法送審人員範圍
    ，不論其當年安置於省屬何機關 (構)，且無論其是否屬公
    務人員兼具勞工身分，均一律適用台灣省政府自行訂定發布
    之台灣省各級機關無法辦理送審人員退休辦法辦理。本件關
    鍵在於上訴人自始至終並未取得公務人員之任用資格，屬機
    關編制外之人員，其有關權益，必需與是類人員，同受相關
    法令之規範與限制，不宜援引比照，造成不公。再者，上訴
    人非屬交通部基隆港務局暨附屬機構工作規則第3條第2款所
    列之約僱人員、無資位船員、工友、佔缺契約工、不定期契
    約工，並非勞動基準法所稱之純勞工。是被上訴人機關蘇澳
    港分局依交通部核定函件及前開函示，比照公務人員退休法
    標準核給上訴人「一次退休金」135萬9,575元及「公務人員
    退休金其他現金給與補償金」19萬9,080元，合計發給155萬
    8,655元，並無短少。上訴人依其自行之認定所核算之退休
    金額，請求被上訴人給付短少之退休金112萬1,545元本息，
    即非有據等語置辯。
三、原審為上訴人全部敗訴判決，上訴人聲明不服，提起上訴，
    其上訴聲明為：(一)、原判決廢棄。(二)、被上訴人應給付
    上訴人112萬1,545元，及自94年5月1日起至清償日止按年息
    百分之五計算之利息。而被上訴人於本院答辯聲明：上訴駁
    回。
四、本件經依民事訴訟法第463條準用同法第270條之1第1項第3
    款規定，整理並協議簡化爭點及不爭執點後，兩造同意僅就
    言詞辯論時所陳述之事實及主張之法律關係為論斷。查兩造
    對於下列事項並不爭執：(一)、上訴人係29年3月12日出生
    ，曾擔任第九、十屆宜蘭縣蘇澳鎮鎮長，卸任後由台灣省政
    府依「應屆績優卸任鄉 (鎮、市)長安置要點」，以台灣省
    政府79年6月21日府人二字第65446號令，派任上訴人擔任被
    上訴人機關 (台灣省政府交通處基隆港務局，於台灣省精省
    後改隸交通部基隆港務局)臨編專員一職，派遣至所轄蘇澳
    港分局負責該分局之公關工作，並核定薪俸為薦任第七職等
    本俸一級415俸點。上訴人於94年3月12日屆滿65歲，並自94
    年4月1日起屆齡退休，合計在被上訴人機關任職14年8個月
    又20天。(二)、被上訴人機關已依「台灣省各級機關無法辦
    理送審人員退休辦法」規定，比照公務人員退休法標準核給
    上訴人一次退休金135萬9,575元及「公務人員退休金其他現
    金給與補償金」19萬9,080元，合計發給155萬8,655元。(三
    )、倘上訴人確為勞動基準法所稱之公務員兼具勞工身分者
    ，則上訴人退休時自可擇優適用對其較有利之公務人員退休
    法或勞動基準法；且上訴人倘選擇勞動基準法，其退休金數
    額即為上訴人所主張之268萬200元。(四)、上訴人自79年7
    月12日起任職於被上訴人機關擔任臨編專員，至94年4月1日
    退休，被上訴人機關已給付退休金155萬8,655元。並有上訴
    人所提出臺灣省政府派令、台灣省交通處基隆港務局令、台
    灣省交通處基隆港務局蘇澳港分局令、員工離職證明書、基
    隆港務局93年10月及94年3月薪資單、公務人員一次退休金
    證書、支領一次退休金計算單、公務人員退休金其他現金給
    與補償金計算表等文件為證，堪認上訴人此部分事實之主張
    為真正。惟上訴人主張被上訴人短少給付退休金一節，則為
    被上訴人所否認，並以前開情詞置辯，則兩造間之重要爭點
    厥為：(一)、上訴人是否為勞動基準法第84條所稱之公務員
    兼具勞工身分者，而得就公務人員退休法令或勞動基準法退
    休規定擇一適用？(二)、上訴人是否為勞動基準法所稱之純
    勞工？分述如下：
(一)、上訴人是否為勞動基準法第84條公務員兼具勞工身分者，
      而得就公務人員退休法令或勞動基準法退休規定擇一而為
      適用：
１、按勞動基準法第84條規定：公務員兼具勞工身分者，其有關
    任（派）免、薪資、獎懲、退休、撫卹及保險（含職業災害
    ）等事項，應適用公務員法令之規定。但其他所定勞動條件
    優於本法規定者，從其規定。而該條但書所稱其他所定勞動
    條件，依勞動基準法施行細則第50條之規定，係指工作時間
    、休息、休假、安全衛生、福利、加班費等而言，因此公務
    員兼具勞工身分者，其退休自應適用公務員退休法令之規定
    。惟公務員兼具勞工身分者，因有公務員資格，故可適用公
    務員退休法令退休，但其仍有勞工身分，自可依勞動基準法
    之規定辦理退休，即應有公務人員退休法及勞動基準法可供
    其辦理退休，因僅能請領一次退休金，不能重複依兩種法令
    請領，故就公務人員退休法及勞動基準法僅能擇一適用，此
    選擇權即應歸取得請求退休權利之公務員兼具勞工身分者，
    是公務員兼具勞工身分者於退休時應可擇優適用對其較有利
    之公務人員退休法或勞動基準法。雖勞動基準法第84條規定
    公務員兼具勞工身分者之退休應適用公務員法令，然勞動基
    準法係為保障勞工之權益所制定，勞工可依勞動基準法之規
    定辦理退休之權利，勞動基準法並未予以排除，自不能加以
    剝奪，則勞工請求依勞動基準法辦理退休，即不應受勞動基
    準法第84條規定之限制，因此勞動基準法第84條制定之目的
    ，應係在規範公務員兼具勞工身分者所服務之機關應適用公
    務員法令辦理該公務員之退休，不得違反該公務員之意願，
    逕行適用勞動基準法給付退休金。且公務員兼具勞工身分者
    於退休時究應適用公務人員退休法或勞動基準法，純屬該退
    休者個人之權益，無關乎公益，該退休者既認適用勞動基準
    法聲請退休對其較有利，選擇依勞動基準法之規定辦理退休
    ，自無加以限制之必要，是勞動基準法第84條所稱之公務員
    兼具勞工身分者，於退休時自可擇優適用對其較有利之公務
    人員退休法或勞動基準法之規定。
２、勞動基準法施行細則第50條前段規定：「本法第84條所稱公
    務員兼具勞工身分者，係指依各項公務員人事法令任用、派
    用、聘用、遴用而於本法第3條所定各業從事工作獲致薪資
    之人員」，惟該條所稱「依各項公務員人事法令任用、派用
    、聘用、遴用之人員」之範圍，係指：（一）依下列各種公
    務員人事法令進用或管理之人員：１、任用：公務人員任用
    法、分類職位公務人員任用法、交通事業人員任用條例、警
    察人員管理條例、技術人員任用條例、主計機構人員設置管
    理條例、審計人員任用條例、蒙藏邊區人員任用條例、戰地
    公務人員管理條例、台灣省公營事業人員任用及待遇辦法。
    ２、派用：派用人員派用條例、經濟部所屬事業機構人事管
    理準則（派用人員）、經濟部所屬事業機構人事管理準則實
    施要點（派用人員）、台灣新生報業股份有限公司人事管理
    要點。３、聘用：聘用人員聘用條例、經濟部所屬事業機構
    人事管理準則（約聘人員）、經濟部所屬事業機構人事管理
    準則實施要點、交通部所屬事業機構科技人員約聘要點、中
    央印製廠聘僱人員聘僱辦法（聘用人員）。４、遴用：台灣
    地區省（市）營事業機構分類職位人員遴用辦法。（二）、
    依其他人事法令進用管理相當委任職以上人員，及依雇員管
    理規則進用之雇員，但不包括其他雇員或約雇人員，有行政
    院（74）台人政壹字第36664號函釋足稽。查上訴人係依前
    台灣省政府所訂「應屆績優卸任鄉 (鎮、市）長安置要點」
    ，奉派調被上訴人機關服務，原審為此函詢中央主管人事業
    務之人事行政局，上開行政院函釋之「其他人事法令」所指
    為何？有無將「應屆績優卸任鄉（鎮、市）長安置要點」排
    除在外？該局函覆略稱：「．．．為因應勞動基準法第84條
    有關公務員兼具勞工身分之規定．．．經行政院責成本局邀
    集內政部（當時勞動基準法主管機關）、法務部、經濟部、
    交通部、臺灣省政府、臺北市政府、行政院法規會等機關會
    商並簽奉行政院核定，於74年11月15日以台74人政壹字第
    36664號函，以列舉方式規範勞動基準法施行細則第50條有
    關所稱任用、派用、聘用、遴用人員之認定標準。復查臺灣
    省政府81年8月23日81府人二字第169701號函略以，該府自
    71年開始辦理績優卸任鄉 (鎮、市)長安置工作，迄81年已
    辦理3次，歷任安置均係依據臨時訂定之「應屆績優卸任鄉
    ( 鎮、市）長安置要點」辦理，為期該項工作納入正軌，爰
    研訂『臺灣省績優鄉鎮市長遴用要點』，並自81年11月1日
    實施。案內甲○○君 (即上訴人)於79年6月21日經臺灣省政
    府依該府71年臨時訂定之『應屆績優卸任鄉（鎮、市）長安
    置要點』以臨編職務安置，行政院74年11月15日台74人政壹
    字第36664號函訂定時，上開臨時訂定之安置要點即已存在
    ，茲以其並未明列於該行政院函中，非上開行政院函所列舉
    之人事法令，即非勞動基準法施行細則第50條所稱之公務員
    人事法令」等語，有該局96年3月3日局地字第0960050518號
    函在卷可憑。是依行政院上開函釋及行政院人事行政院之上
    開函釋，上訴人既係依前台灣省政府所訂「應屆績優卸任鄉
    (鎮、市）長安置要點」，奉派調被上訴人機關服務，而該
    安置要點在行政院上開函釋之前即已存在，行政院上開函釋
    並未將之列入勞動基準法施行細則第50條所列舉各項公務員
    「任用」、「派用」、「聘用」、「遴用」之人事法令內，
    足見上訴人並非勞動基準法施行細則第50條前段所稱公務員
    兼具勞工身分者。
３、又人事行政局96年10月4日局地字第0960053220號函略載：
    「（一）、行政院74年11月15日台74人政壹字第36664號函
    釋內容第2點有關『依其他法令進用管理相當委任職以上人
    員』之規定，... 係列舉事項之末，所加之概括規定，屬『
    概括條款』性質，自不包括與列舉事項中明示事物性質相異
    之事項，其適用仍須以嚴格標準認定。爰上開『依其他法令
    進用管理相當委任職以上人員』之規定，係考量各主管機關
    如遇有其他人事法令之適用疑義時，得就列舉稱任用、派用
    、聘用、遴用之人事法令，依人員進用依據及其職務性質予
    以個案認定，以符實際需要。(二)、74年以前即已存在之「
    台灣鐵路管理局基層服務員暫管理辦法」所僱用之人員，台
    灣省政府依行政院74年11月15日台74人政壹字第36664號函
    釋，以75年1月16日74府人二字第106896號函覆台灣汽車客
    運股份有限公司，認定其非屬該函所稱之任用、派用、聘用
    、遴用人員。」等語 (見本院卷第108至110頁)。是以解釋
    「依其他法令進用管理相當委任職以上人員」之概括規定時
    ，自應考量該「其他法令」之性質，是否與任用、派用、聘
    用、遴用等列舉之人事法令相近，方符行政院74年11月15日
    台74人政壹字第36664號函釋內容第2點有關『依其他法令進
    用管理相當委任職以上人員』之意旨。承前所述，上訴人係
    依前台灣省政府為安置台灣省連任兩屆績優卸任鄉鎮縣轄市
    長訂定之「台灣省連任兩屆 (第九、十屆)績優卸任鄉鎮縣
    轄市長安置要點」，經前台灣省政府於79年6月21日核派至
    被上訴人機關蘇澳港分局擔任臨編專員，該派令即載明，該
    安置案人員，先以該臨編職務安置，俟其取得任用資格時，
    再予優先納編等語。顯見此「台灣省連任兩屆 (第九、十屆
    ) 績優卸任鄉鎮縣轄市長安置要點」，係當時台灣省政府為
    連任兩屆鄉鎮縣轄市長者卸職時安排工作之依據，深具政治
    酬庸意涵，與考用合一之原則相悖離，並無法源依據，尤非
    中央法規標準法所稱之法律或命令，自難與上開列舉之任用
    、派用、聘用、遴用等人事法令相提並論，是以前台灣省政
    府為安置台灣省連任兩屆績優卸任鄉鎮縣轄市長所訂定之「
    台灣省連任兩屆 (第九、十屆)績優卸任鄉鎮縣轄市長安置
    要點」，即非行政院74年11月15日台74人政壹字第36664號
    函釋內容第2點概括規定之「其他法令」可比，故而上訴人
    之薪俸縱被核定為薦任七職等，亦無行政院74年11月15日台
    74 人政壹字第36664號函釋適用之餘地，難謂其係被上訴人
    依其他人事法令進用管理相當委任職以上人員，自非屬勞動
    基準法第84條所稱之公務員兼具勞工身分者甚明。至上開台
    灣省政府函覆台灣汽車客運股份有限公司所稱：「其餘人員
    （含無資位駕駛員）並不在上述行政院74年11月15日台74人
    政壹字第36664號函釋之任用、派用、聘用、遴用人員之列
    ，自應依勞動基準法有關規定認定為勞工。」乙節，係指依
    「台灣鐵路管理局基層服務員暫管理辦法」所僱用之人員而
    言，與本件情節有別，非指上訴人當然得視為勞工 (詳後述
    ) 。而被上訴人機關前正工程司壽和法 (薦派第八職等年功
    俸六級630薪點)、專員黃駣熊 (高級業務員十級630薪點)均
    屬正式編制內公務人員，並經銓審合格，有銓敘部90年10月
    22日90退三字第2077693號函、88年10月22日88台特三字第
    18199285號函各1紙在卷可考，與上訴人係依據台灣省政府
    所訂「應屆績優卸任鄉 (鎮、市)長安置要點」，而屬臨時
    安置之編制外公務人員者有所不同，當然退休時會有不同之
    適用條件，併此敘明。
(二)上訴人是否為勞動基準法所稱之純勞工，而得適用勞動基準
    法退休規定：
    按交通部基隆港務局暨附屬機構工作規則第3條規定：「本
    局暨附屬機構員工區分如下：一、依交通部事業人員任用條
    例、公務人員任用法、專門職業及技術人員轉任公務人員條
    例、派用人員派用條例、醫事人員人事條例、聘用人員聘用
    條例、雇員管理規則等進用之人員為公務員兼具勞工身分。
    二、非依前款法令進用之人員皆為勞工：(一)約僱人員。(
    二)、無資位船員。(三)、工友。(四)、佔缺契約工。(五)
    、不定期契約工。」等語，而上訴人係依據台灣省政府所訂
    「應屆績優卸任鄉 (鎮、市)長安置要點」，奉派調被上訴
    人機關擔任臨編專員一職，並非約僱人員、船員、工友、契
    約工，其既非上開工作規則第3條第1款所稱之公務員兼具勞
    工身分者，亦非屬第3條第2款所稱之勞工，自無勞動基準法
    之適用，要不因行政院勞工委員會96年8月27日勞動1字第09
    60023310號函稱被上訴人自73年8月1日起適用勞動基準法而
    異其旨趣 (見本院卷第104頁)。
五、綜上所述，上訴人既非勞動基準法第84條所稱之公務員兼具
    勞工身分者，亦非勞動基準法所稱之勞工，則其退休自僅能
    比照公務人員相關之退休規定辦理，無從選擇較為有利之勞
    動基準法有關退休之規定。從而上訴人本於勞動基準法第54
    條第1項第1款及第55條第1項第1款之規定，請求被上訴人給
    付短少之退休金112萬1,545元本息，洵非正當，不應准許，
    原審為上訴人敗訴判決，並駁回其假執行之聲請，核無不合
    。上訴意旨指摘原判決不當，求予廢棄改判，為無理由，應
    予駁回。又本件事實已臻明確，兩造其餘攻擊、防禦方法及
    所提證據，經本院逐一審酌後，認與判決結果不生影響，不
    再論述，併此敘明。
六、據上論結，本件上訴為無理由，依民事訴訟法第449條第1項
    、第78條，判決如主文。
中　　華　　民　　國　　96　　年　　11　　月　　27　　日
                    勞工法庭
                        審判長法　官  黃豐澤
　　　　  　　　　　　　　　　法　官  蕭艿菁
　　　　　  　　　　　　　　　法　官  吳光釗
正本係照原本作成。
不得上訴。
中　　華　　民　　國　　96　　年　　11　　月　　27　　日
　　　　　　　　　　　　　　　書記官  林麗觀
